臺灣高雄地方法院民事判決　　　　　　100年度簡上字第211號
上　訴　人　許五郎
被上訴人　　臺灣土地銀行股份有限公司
法定代理人　蘇樂明
訴訟代理人　莊正文
　　　　　　葉長生
上列當事人間請求返還不當得利事件，上訴人對於民國100 年3
月23日本院99年度雄簡字第2710號簡易程序第一審判決提起上訴
，本院於民國100 年6 月9 日言詞辯論終結，判決如下：
    主  文
上訴駁回。
第二審訴訟費用由上訴人負擔。
  事實及理由
一、被上訴人主張：緣坐落高雄市○○區○○段第63地號，面積
    82平方公尺之土地（下稱系爭土地）為伊所有，詎上訴人竟
    在系爭土地上搭建房屋( 下稱系爭房屋) 而無權占用之，占
    用面積達70.96 平方公尺，是上訴人自民國94年10月1 日起
    至99年8 月31日之期間內，無法律上原因而受有相當於租金
    之不當得利，並致伊之權益受損，依土地公告地價年息5%之
    租金率計算，上訴人於上開期間內無權占用系爭土地所應給
    付之使用補償金為新臺幣（下同）305,358 元。爰依不當得
    利之法律關係，請求上訴人給付被上訴人305,358 元，及自
    支付命令送達之翌日起至清償日止，按年息5%計算之利息。
二、上訴人則以：伊父親於伊出生前就在系爭土地上搭蓋木屋居
    住，後來木屋被颱風吹倒，才蓋系爭房屋。伊於32年出生，
    在被上訴人於45年間取得系爭土地所有權之前，已占用系爭
    土地逾10年之久，應得請求登記為系爭土地之所有權人。故
    被上訴人係違法取得系爭土地之所有權，自不得向伊請求相
    當於租金之損害等語，資為抗辯。並聲明：被上訴人之訴駁
    回。
三、原審經審理結果，准被上訴人請求244,299 元之本息，並駁
    回其餘之訴。上訴人就其敗訴部分提起上訴，並於本院聲明
    ：(一)原判決廢棄。(二)被上訴人在第一審之訴駁回。被上訴人
    則聲明：上訴駁回（被上訴人敗訴部分，未提上訴，業已確
    定）。
四、兩造爭執及不爭執事項：
  (一)不爭執部分：
    系爭土地於45年間，登記為被上訴人所有。上訴人於94年10
    月1 日至99年8 月31日期間，確占有使用其中面積70.96 平
    方公尺之土地，且該部分土地上有上訴人父親所建造系爭房
    屋。
  (二)爭執部分：
  1.上訴人是否有占有使用系爭土地之合法權源？
  2.若上訴人應返還相當租金之利益時，其金額以若干為適當？
五、本院判斷如下：
  (一)上訴人是否有占有使用系爭土地之合法權源？
  1.按「依本法所為之登記，有絕對效力」，土地法第43條定有
    明文。所謂登記有絕對效力，係為保護因信賴登記取得土地
    權利之第三人而設，故登記原因無效或得撤銷時，在第三人
    未取得土地權利前，真正權利人對於登記名義人自仍得主張
    之。（最高法院40年台上字第1892號著有判例可參）。惟依
    土地法所為之登記，縱有登記無效或得撤銷之原因，在該登
    記未經依法塗銷以前，自仍不失其效力。查：系爭土地於45
    年5 月21日辦理土地總登記時即登記為被上訴人所有，有土
    地登記第二類謄本在卷可稽（見原審卷第32頁），則除真正
    權利人外，尚不得對被上訴人之所有權為爭執。
  2.又依民事訴訟第277 條前段規定，當事人主張有利於己之事
    實者，就其事實有舉證之責任。上訴人主張為系爭土地所有
    權人，固提出船員服務經歷證明書、台灣省自來水公司繳費
    證明、高雄市稅捐稽徵處房屋稅稅額繳款書、台灣電力公司
    用電繳費證明、高雄市鹽埕區戶政事務所門牌證明書及財政
    部高雄市國稅局財產歸屬資料清單等資料為證（見本院卷第
    19頁、原審卷第44-49 頁），然至多僅得證明為系爭房屋所
    有權人或占有系爭土地之事實，尚不足遽以認定曾取得系爭
    土地所有權，非得據為有利上訴人之認定，
  3.上訴人另主張伊在被上訴人登記為所有權人時，已和平、公
    然、繼續占有系爭土地長達10年之久，應可合法取得系爭土
    地所有權或地上權等語。縱上訴人自日據時代之前，即有在
    系爭土地世居之事實，然其未能舉證證明已取得系爭土地之
    所有權，業如前述，仍無從視為真正之權利人；其亦未曾請
    求登記為地上權人，仍不能對抗土地所有人。從而，上訴人
    此部分所為抗辯，仍無足採。
  4.綜上，上訴人既非系爭土地真正權利人或地上權人，其所有
    系爭建物占有被上訴人所有系爭土地，於被上訴人取得所有
    權登記後亦未得到同意，自屬無權占有，所辯非無權占有云
    云，核屬無據。
  (二)若上訴人應返還相當租金之利益時，其金額以若干為適當？
  1.按無法律上之原因而受利益，致他人受損害者，應返還其利
    益，民法第179 條前段定有明文。又無權占有使用他人之土
    地，依一般社會通念，占有人可獲得相當於租金之利益，則
    依上開規定，占有人自應返還所有權人相當於租金之利益。
    經查，上訴人於94年10月1 日起至99年8 月31日止占用系爭
    土地面積達70.96 平方公尺乙節，為被上訴人所不爭執，復
    有土地登記謄本及高雄市政府地政局鹽埕地政事務所100 年
    2 月9 日高市地鹽測字第1000001166號函所附系爭土地土地
    複丈成果圖在卷可稽（見原審卷第63-64 頁），此部分事實
    ，堪信為真實。揆諸前揭規定，上訴人於占用系爭土地其中
    70.96 平方公尺期間，即受有相當於租金之利益，故被上訴
    人請求上訴人給付自94年10月1 日起至99年8 月31日止之相
    當於租金之不當得利，即屬有據。
  2.次按城市地方房屋之租金，以不超過土地及其建築物申報總
    價年息百分之10為限，土地法第97條第1 項定有明文。又所
    謂土地之總價額，係指法定地價而言，土地所有權人依土地
    法所申報之地價為法定地價；公有土地以公告地價為申報地
    價，免予申報，土地法第148 條及同法施行細則第25條分別
    定有明文。經查，系爭土地申報地價金額分別為：94年至95
    年間每平方公尺均為14,054元、96年至98年間每平方公尺均
    為14,054.4元、99年起迄今則為每平方公尺13,687.2元，有
    系爭土地93年至99年之歷年公告地價暨申報地價一覽表在卷
    可稽（見原審卷第58頁）。上訴人占用系爭土地係搭建房屋
    供其居住使用，並非作商業用途，而系爭土地遭占用部分鄰
    3 米巷道旁，距離高雄市○○路約50公尺，附近有公車站牌
    、便利商店及餐飲店等商家，交通狀況及生活機能尚稱便利
    等情，業經原審勘驗屬實，並有勘驗照片在卷可參（見原審
    卷第60-62 頁）。本院爰審酌系爭土地之位置，四週商業繁
    榮之程度，及系爭房屋屋況老舊等情狀，認按系爭土地申報
    地價年息5%計算之相當於租金之不當得利為適當。故被上訴
    人請求上訴人給付自94年10月1 日起至99年8 月31日止，無
    權占用期間之相當於租金之不當得利，於244,299 元範圍內
    ，即屬有據。計算式如下：
  (1)94年10月1 日至95年12月31日部分：（申報地價每平方公尺
    14,054元×占用面積70.96 平方公尺×5 ％×15/12 ）＝
    62,329元
  (2)96年1 月1 日至98年12月31日部分：（申報地價每平方公尺
    14,054.4元×占用面積70.96 平方公尺×5 ％×3 年）=149
    ,595元
  (3)99年1 月1 日至99年8 月31日部分：（申報地價每平方公尺
    136 87.2元×占用面積70.96 平方公尺×5 ％×8/12）＝
    32,375元。
  (4)合計：62,329＋149,595 +32,375= 244,299元。
六、從而，被上訴人依不當得利之法律關係，請求上訴人給付24
    4,299 元及自支付命令狀繕本送達翌日即99年9 月7 日起至
    清償日止，按年息5%計算之法定遲延利息範圍內，為有理由
    ，應予准許；逾此範圍之請求，為無理由，應予駁回。原審
    就該應准許範圍，判命上訴人如數給付，並依職權宣告假執
    行，於法並無不合。上訴意旨指摘原判決命其給付為不當，
    求予廢棄改判，為無理由，應予駁回。
七、本件事證已臻明確，兩造其餘攻擊防禦方法及舉證，核於判
    決結果不生影響，爰不一一論斷，附此敘明。
八、據上論結，本件上訴為無理由，依民事訴訟法第436 條之1
    第3 項、第463 條、第449 條第1 項、第78條，判決如主文
    。
中    華    民    國   100    年    6     月    23    日
                  民事第一庭審判長法  官 謝肅珍
                                  法  官 林岳葳
                                  法  官 張茹棻
以上正本係照原本作成。
本判決不得上訴。
中    華    民    國   100    年    6     月    23    日
                                  書記官 林瑞標